ACORDAO-COMPLETO-2381634

ACÓRDÃO 6095/2020 ATA 16/2020 - PRIMEIRA CÂMARA

VISTOS, relatados e discutidos estes autos em que se apreciam aposentadorias instituídas pelo Instituto Federal de Educação, Ciência e Tecnologia da Paraíba,
	ACORDAM os Ministros do Tribunal de Contas da União, reunidos em sessão da Primeira Câmara, diante das razões expostas pelo Relator, e com fundamento no art. 71, incisos III e IX, da Constituição Federal de 1988, c/c os arts. 1º, inciso V, 39, inciso II, e 45 da Lei 8.443/1992, e ainda com os arts. 260, §§ 1º e 4º, 261, caput e § 1º, e 262, caput e § 2º, do Regimento Interno do TCU, em:
	9.1. considerar legal a aposentadoria de Normando Gomes Filgueiras, concedendo o registro ao ato correspondente, com a ressalva de que o tempo insalubre impugnado não interfere na manutenção da aposentadoria;
	9.2. considerar ilegal a aposentadoria de Braulio Pereira Lins, negando o registro ao ato correspondente, sem determinar a adoção de medidas corretivas, considerando que a contagem ponderada do tempo de magistério está amparada por decisão judicial;
	9.3. considerar ilegal a aposentadoria de João Bosco Castro Teixeira, negando o registro ao ato correspondente;
	9.4. dispensar o ressarcimento das quantias indevidamente recebidas de boa-fé (enunciado 106 da súmula da jurisprudência predominante do TCU) ;
	9.5. determinar ao Instituto Federal de Educação, Ciência e Tecnologia da Paraíba que:
	9.5.1. no prazo de 15 (quinze) dias, faça cessar os pagamentos decorrentes do ato emitido em favor de João Bosco Castro Teixeira, sob pena de responsabilidade solidária da autoridade administrativa omissa, até a emissão de novo ato, livre da irregularidade apontada, a ser submetido à apreciação do TCU no prazo de 30 (trinta) dias;
	9.5.2. no prazo de 15 (quinze) dias, dê ciência do inteiro teor desta deliberação aos interessados cujos atos ora são considerados ilegais, esclarecendo a João Bosco Castro Teixeira que o efeito suspensivo proveniente da interposição de recurso não o exime da devolução dos valores percebidos indevidamente após a notificação sobre o presente acórdão, em caso de não provimento do recurso porventura impetrado;
	9.5.3. no prazo de 30 (trinta) dias, informe ao TCU as medidas adotadas, sem prejuízo de encaminhar comprovante sobre a data em que os interessados tomaram conhecimento do contido no item anterior;
	9.6. dar ciência deste acórdão ao Instituto Federal de Educação, Ciência e Tecnologia da Paraíba e aos representantes legais constituídos nos autos.

Atos de aposentadoria.

Primeira Câmara

Instituto Federal de Educação, Ciência e Tecnologia da Paraíba.

3. Interessados: Braulio Pereira Lins (XXX.524.274-XX); João Bosco Castro Teixeira (XXX.097.024-XX); Normando Gomes Filgueiras (XXX.409.314-XX).

13.1. Ministros presentes: Walton Alencar Rodrigues (Presidente), Benjamin Zymler, Bruno Dantas (Relator) e Vital do Rêgo.
13.2. Ministros-Substitutos presentes: Augusto Sherman Cavalcanti e Weder de Oliveira.

ACORDAO-COMPLETO-2422210

Acórdão de Relação 8462/2020 - Primeira Câmara

Acórdão de Relação

JOÃO BOSCO CASTRO TEIXEIRA

BRUNO DANTAS

Por registrar as principais ocorrências havidas no andamento do processo até o momento, resumindo os fundamentos das peças acostadas aos autos, adoto como relatório, com os ajustes necessários, a instrução da secretaria responsável pela análise da demanda (peça 29) , que contou com a anuência do corpo diretivo da unidade (peça 30) e do Ministério Público junto ao TCU (peça 31) :
"INTRODUÇÃO
1.	Trata-se de atos de concessão de aposentadoria de Braulio Pereira Lins, João Bosco Castro Teixeira e Normando Gomes Filgueiras, ex-servidores do Instituto Federal de Educação, Ciência e Tecnologia da Paraíba.
2.	Os atos foram submetidos, para fim de registro, à apreciação do Tribunal de Contas da União (TCU) , de acordo com o art. 71, inciso III, da Constituição Federal. O cadastramento e a disponibilização ao TCU ocorreram por intermédio do Sistema de Apreciação e Registro de Atos de Admissão e Concessões, na forma dos arts. 2º, caput e incisos I a VI, e 4º, caput, da Instrução Normativa - TCU 78/2018.
EXAME TÉCNICO
Encaminhamentos anteriores
3.	À peça 2, consta diligência com o fito de carrear aos autos informação/documentação. À peça 4, a UJ apresenta a resposta à diligência.
4.	À peça 15, consta instrução de mérito, a qual contou com anuência da Unidade Técnica (peça 16) . Todavia, o membro do parquet, em seu parecer à peça 17, sugeriu a realização de oitiva. Em análise da questão, o Ministro-relator, em despacho à peça 18, acolheu a proposta do MP/TCU e determinou a realização das oitivas propostas.
5.	Desta feita, em cumprimento ao determinado, foram expedidas as oitivas às peças 19 e 20 (avisos de recebimento às peças 21 e 22) . À peça 25, consta a defesa do Sr. JOÃO BOSCO CASTRO TEIXEIRA. Não consta acostada aos autos a defesa do Sr. BRÁULIO PEREIRA LINS.
6.	Desta forma, cumprido as medidas processuais determinadas pelo Ministro-relator, os autos estão aptos a ser instruídos no mérito.
Exame das constatações
7.	A seguir, analisar-se-á, para cada interessado, o respectivo ato de aposentadoria; e, quando for necessário, os esclarecimentos apresentados em sede de oitiva.
Em relação ao Sr. BRAULIO PEREIRA LINS
8.	O primeiro ato inicial de aposentadoria (10457500-04-2009-000015-9) e o relativo à primeira alteração (10457500-04-2004-000006-6) foram apreciados pela ilegalidade, conforme Acórdão 6621/2013-TCU-Segunda Câmara-TCU, relator Ministro José Jorge, cujo Sumário foi vazado nos seguintes termos:
'Sumário: ATO CONCESSÓRIO DE APOSENTADORIA. PAGAMENTO DE URP (26,05%) E DO PLANO BRESSER (26,06) EM FORMA DE PERCENTUAL, COM INCIDÊNCIA SOBRE GRATIFICAÇÕES CRIADAS EM DATA POSTERIOR AOS FATOS QUE MOTIVARAM AS AÇÕES JUDICIAIS E SEM CONSIDERAR, PARA FINS DE ABSORÇÃO, AS NOVAS ESTRUTURAS REMUNERATÓRIAS IMPLANTADAS APÓS O PROVIMENTO JURISDICIONAL. AVERBAÇÃO IRREGULAR DE TEMPO DE ALUNO APRENDIZ. CÁLCULO IRREGULAR DA FC JUDICIAL (PORTARIA Nº 474/87-MEC) . ILEGALIDADE DO RESPECTIVO ATO, EM RAZÃO DESSES VÍCIOS. NEGATIVA DE REGISTRO. DETERMINAÇÕES.'
9.	Em análise, verifica-se que o interessado foi inativado em 1/9/1997, com proventos integrais, computados mais de 36 anos de tempo de atividade (considerando o tempo ponderado averbado) . Incorporou, ainda, 25% a título de adicional por tempo de serviço e quintos. O fundamento legal da aposentadoria registrado no Siape foi aquele descrito na redação original do artigo 40, inciso III, alínea 'a', da CRFB/88. 
10.	O Gestor de Pessoal prestou o seguinte esclarecimento:
'NOVO ATO EFETUADO POR FORÇA DO Acórdão 6621/2013-TCU-Segunda Câmara, PROLATADO NA SESSÃO DE 14/11/2013, ATA 41/2013. OBS: A REQUERIMENTO DO INTERESSADO, EFETUAMOS A SUBSTITUIÇÃO DA CERTIDÃO DE ALUNO APRENDIZ, PELA CERTIDÃO EXPEDIDA PELO INSS, COM O PERÍODO DEVIDAMENTE CONVERTIDO, CONFORME MANDADO DE SEGURANÇA Nº 971457-6 DE 30.06.97, REFERENTE AO PERÍODO DE 08.03.71 A 11.12.90, CONVERTIDO NA FORMA DO ARTIGO 64 DO DECRETO 2.172/97, NO TOTAL DE 27 ANOS, 08 MESES E 07 DIAS.'
11.	Em análise do contracheque à peça 5 e em cotejo com a tabela salarial à peça 10, não se verifica irregularidade nos proventos. Em relação ao pagamento de rubrica judicial, esta se fundamenta na incorporação de quintos e já foi objeto de análise quando da prolação do Acórdão 6621/2013-TCU-Segunda Câmara-TCU, que determinou o ajuste da rubrica para o valor atualmente pago (vide itens 5 a 8 do Voto condutor do referido Acórdão à peça 7) . 
12.	Em consulta ao tempo de serviço e averbações, consta o cômputo de 'tempo ponderado' (7 anos, 10 meses e 28 dias) , o qual excluído, não permitiria a inativação do interessado pelo fundamento legal utilizado. 
13.	A referida averbação foi objeto de diligência, conforme descrito no item 3 desta instrução. Em resposta, o Gestor informa que o feito foi realizado em atendimento à decisão judicial à peça 4, pg. 13-18, cujo dispositivo de sentença foi exarado nos seguintes termos: 
Ante o exposto, CONCEDO A SEGURANÇA, para determinar ao Instituto Nacional de Seguro Social que forneça certidão relativa ao tempo de serviço prestado pelo impetrante BRÁULIO PEREIRA LINS, sob o regime celetista, com o acréscimo previsto nos Decretos 53.831/64 e 83.080/79 e Lei 8.213/91, e à Escola Técnica Federal da Paraíba, a averbação do referido tempo convertido, para fins de aposentadoria. 
14.	Neste ponto, o entendimento desta Corte a respeito desta questão é que o tempo de contribuição relativo às atividades de magistério no regime celetista pode ser considerado como atividade penosa, portanto sujeito à contagem ponderada pelo fator 1,166 para conversão em tempo comum, até 9/7/1981, antes do advento da EC 18/1981, desde que não contrarie decisão judicial proferida em processo do qual o servidor tenha sido parte. 
15.	Neste sentido, tem-se os Acórdãos 2471/2016 e 10569/2017, ambos da 1ª Câmara e sob relatoria do Ministro Benjamin Zymler. Transcreve-se, a seguir, excertos do Voto condutor do Acórdão 2471/2016-TCU-Primeira Câmara para maior esclarecimento:
'9. A propósito, todavia, impende especificar que foi apenas com a Emenda Constitucional 18/1981, publicada em 9/7/1981, que a aposentadoria de professor se dissociou das regras que admitiam, a título de penosidade, a contagem diferenciada do tempo de serviço. A partir dessa data, no âmbito do regime geral de previdência, para justificar eventual conversão de tempo de magistério em tempo comum, passou a ser necessária a comprovação de seu exercício em ambiente sujeito a agentes nocivos e insalubres. Tal é o entendimento assente na Suprema Corte, inclusive com repercussão geral reconhecida: 
PREVIDENCIÁRIO. AGRAVO REGIMENTAL NO RECURSO EXTRAORDINÁRIO COM AGRAVO. MAGISTÉRIO. CONVERSÃO DO TEMPO DE SERVIÇO ESPECIAL EM COMUM. SERVIÇO PRESTADO ANTES DA EC 18/81. POSSIBILIDADE. 1. No regime anterior à Emenda Constitucional 18/81, a atividade de professor era considerada como especial (Decreto 53.831/64, Anexo, Item 2.1.4) . Foi a partir dessa Emenda que a aposentadoria do professor passou a ser espécie de benefício por tempo de contribuição, com o requisito etário reduzido, e não mais uma aposentadoria especial. 2. Agravo regimental a que se dá parcial provimento.' (ARE 742005 AgR, Rel. Min. Teori Zavascki, Segunda Turma, DJE 1/4/2014.) 
'Recurso extraordinário com agravo. Repercussão geral da questão constitucional reconhecida. Reafirmação de jurisprudência. 2. Direito Previdenciário. Magistério. Conversão do tempo de serviço especial em comum. 3. Impossibilidade da conversão após a EC 18/81. Recurso extraordinário provido.' (ARE 703.550 AgR, Rel. Min. Gilmar Mendes, Plenário, DJE 21/10/2014.) 
10. Dessa forma, em perfeita harmonia com o Acórdão 2008/2006-TCU-Plenário, tem-se que a data limite para conversão do tempo de serviço de magistério - qualificado como atividade penosa - em tempo comum é 9/7/1981.'
16.	Pela análise conjunta da sentença exarada e do entendimento desta Corte acima descrito, constata-se que o dispositivo de sentença reconheceu o tempo de atividade penosa sob o regime celetista e com os acréscimos previstos nos Decretos 53.831/64 e 83.080/79 e Lei 8.213/91; isto é, com a ponderação de 40%, resultante da divisão do tempo exigido para aposentadoria comum para o tempo exigido para aposentadoria especial (30/25) , conforme os decretos retromencionados. 
17.	Além disso, o dispositivo da sentença, ao mencionar que os efeitos da Lei 8.213/91 deveriam ser aplicados à situação em tela, faz presumir que o Magistrado entendeu que a contagem ponderada deveria se estender além de 9/7/1981 e, neste caso, o período de contagem ponderada considerado pelo interessado findou em 11/12/1990 (conforme mapa de tempo de serviço à peça 4, pg. 7-8) . 
18.	À peça 20, consta Ofício de oitiva ao interessado para que apresentasse esclarecimentos sobre a questão. Todavia, embora regularmente notificado, não consta acostado aos autos a sua defesa. 
19.	Diante disso, embora não conste carreada aos autos os esclarecimentos do interessado, é necessário reconhecer como justificado o tempo averbado pelo interessado, muito embora não esteja em consonância com o entendimento desta Casa. 
20.	Cabe destacar que o TCU é instância distinta e independente da judicial. A decisão judicial assecuratória da averbação tida por irregular pelo TCU não lhe subtrai a competência constitucional de apreciar a legalidade do ato. O entendimento expresso por órgão do Poder Judiciário não vincula a decisão do TCU no que concerne ao mérito do ato. São nesse sentido os Acórdão 1857/2003-TCU-Plenário (relator Ministro Adylson Motta) , 1.376/2013-1ª Câmara (relator Ministro Valmir Campelo) e 3.016/2013-2ª Câmara (relator Ministro José Jorge) , entre outros.
21.	Assim, embora não possa o TCU determinar o expurgo do tempo averbado, cabe-lhe, sim, no âmbito da competência constitucional que lhe foi atribuída, pronunciar-se quanto ao mérito da concessão. E, neste aspecto, foi constatada irregularidade que enseja apreciação pela ilegalidade do ato e recusa de registro.  
22.	Destarte, muito embora o ato reste ilegal, os seus efeitos deverão respeitar a decisão judicial acima descrita. Assim, em observância à decisão judicial, não pode o TCU determinar ao gestor de pessoal qualquer medida tendente a reduzir ou extirpar a parcela tida por irregular. 
23.	Assim, resta propor que o ato seja apreciado pela ilegalidade, sem, contudo, adotar medidas de saneamento, visto que a averbação em discussão está embasada em sentença judicial.
Em relação ao Sr. JOÃO BOSCO CASTRO TEIXEIRA 
24.	Em análise do ato objeto destes autos, verifica-se que o interessado foi inativado em 1/8/2013, com proventos integrais, computados mais de 39 anos de tempo de atividade (considerando o tempo ponderado averbado) . Incorporou, ainda, 15% a título de adicional por tempo de serviço. O fundamento legal da aposentadoria foi aquele descrito no artigo 3º da EC 47/2005. 
25.	O Controle Interno exarou o seu parecer pela legalidade com a seguinte justificativa: 
'O ATS do servidor foi corrigido de 17 para 15% após ser diligenciado por esta Unidade de Controle Interno.' 
26.	Em análise do ato, verifica-se que há percebimento de pagamento embasado em sentença judicial e averbação de tempo ponderado. A seguir, serão analisadas estas questões separadamente.
Averbação de tempo ponderado 
27.	Em consulta ao tempo de serviço e averbações, consta o cômputo de atividade insalubre celetista (3 anos, 2 meses e 2 dias - mapa de tempo de serviço à peça 4, pg. 277-278) , o qual excluído, ainda assim o interessado computaria o tempo de contribuição mínimo para a sua inativação.
28.	Em análise da questão, por meio do Acórdão 2008/2006-TCU-Plenário (Relator Ministro Walton Alencar Rodrigues) , esta Corte reconheceu a validade da averbação a título de tempo insalubre aos profissionais celetistas que laboravam sob essa condição antes da publicação da Lei 8.112/90. 
29.	Posteriormente, por meio do Acórdão 911/2014-TCU-Plenário (Relator Ministro Benjamin Zymler) , o entendimento acima descrito foi aperfeiçoado. Neste julgado, esta Corte de Contas, ciosa em evitar interpretações extensivas - interpretações essas que acabariam por desvirtuar a vontade do legislador ao prever o cálculo diferenciado para o tempo de serviço prestado em atividades insalubres, penosas ou perigosas -, deixou assente que o sobredito Acórdão 2008/2006-TCU-Plenário, apesar de reconhecer em tese a possibilidade de cômputo ponderado do tempo especial para fins de aposentadoria estatutária, não disciplinou a forma como a Administração deveria proceder para averbar o tempo de atividade insalubre no caso concreto. 
30.	Desse modo, ponderou o Ministro-Relator Benjamim Zymler que os cargos de natureza eminentemente administrativa não podem ser beneficiados pela contagem especial, salvo se restar efetivamente demonstrada a existência de risco ou de agentes nocivos à saúde no local de trabalho. Transcreve-se a seguir excerto do Voto condutor do Acórdão:
'O simples vínculo do servidor com o Ministério da Saúde não autoriza a concessão de tempo de atividade especial, pois, ainda que ligado à área de saúde, existem diversas atividades que são exercidas em condições normais, sem exposição a agentes patológicos além dos limites tolerados, assim definidos em norma regulamentar. Veja-se, por exemplo, a situação do agente administrativo. É de supor que os ocupantes desse cargo exercem as atividades nas mesmas condições, seja no Ministério da Saúde ou no Ministério do Planejamento, por exemplo.'
31.	Nessa mesma assentada, observou-se que este Tribunal, a título de racionalidade administrativa, vem aceitando a averbação do tempo de atividade insalubre realizada de ofício pelo órgão de origem em relação a cargos cujo exercício, presume-se, envolve atividades de risco para a higidez física, como no caso dos médicos, odontólogos, auxiliares de enfermagem e agentes de saúde pública. 
32.	Desta feita, considerando o cargo do interessado, técnico em artes gráficas, não se verifica irregularidade na averbação em discussão, visto que é inerente à atividade o contato com substâncias insalubres, como compostos aromáticos do tipo benzeno e tolueno.
Percebimento de pagamento embasado em sentença judicial 
33.	À peça 4, pg. 272-276, a referida sentença, exarada em 31/8/1990, refere-se ao pagamento da aplicação de índices de correção salarial sobre o adiantamento do Plano de Classificação de Cargos e Salários - PCCS. No âmbito do TCU, é pacífico o entendimento acerca de pagamentos embasados em decisões judiciais. Nestes casos, o pagamento deve ser feito na forma de vantagem pessoal nominalmente identificada (VPNI) , em valores fixos, e não percentuais, sujeita exclusivamente aos reajustes gerais do funcionalismo, subtraindo-se as sucessivas incorporações decorrentes de novas estruturas remuneratórias criadas por lei até a absorção integral dessa vantagem. Cita-se, como exemplo, o Acórdão 2161/2005-TCU-Plenário (relator Ministro Walton Alencar Rodrigues) .
34.	Assim, para verificar a regularidade da parcela, cabe verificar se os reajustes posteriores da remuneração do interessado foram superiores ao valor da parcela. 
35.	Para essa verificação, não é necessário retroagir à data de início do pagamento destacado da parcela. Nos anos 2009 a 2016, inúmeras carreiras foram beneficiadas com reestruturações, criação ou modificação de gratificações que trouxeram aumento significativo de vencimentos. 
36.	Como exemplo, citam-se as Leis n 11.344/2006 e 13.325/2016, que reestruturaram a carreira objeto destes autos. Comparando às fichas financeiras, antes e depois do avento de novas estruturas remuneratórias, a remuneração passou de R$ 1.831,10 (ago/2005 - rubricas de 'vencimento básico', 'anuênio' e VPI - peça 8) para R$ 5.392,49 (jul/2016 - rubricas de 'vencimento básico', 'anuênio' - peça 5) , sendo que esta diferença de valores seria mais do que suficiente para absorver o valor em discussão (R$ 2.520,30) . 
37.	Assim, é ilegal a continuidade do pagamento da mencionada parcela após o advento da das Lei n 11.344/2006 e 13.325/2016. 
38.	Cabe observar que não há que se falar em ofensa à coisa julgada, pois 'a coisa julgada é limitada pela situação jurídica sob cuja órbita se configurou' (voto condutor do Acórdão 6739/2010-TCU-Primeira Câmara, relator Ministro Walton Alencar Rodrigues) . 
39.	Vale, aqui, transcrever trecho do voto condutor do Acórdão 1857/2003-TCU-Plenário (relator Ministro Adylson Motta) :
'Não é demais lembrar que os efeitos da decisão judicial referente a relação jurídica continuativa só perduram enquanto subsistir a situação de fato ou de direito que lhe deu causa, conforme se depreende do disposto no art. 471, inciso I, do Código de Processo Civil [art. 505, I, NCPC]. No tema em estudo, o que se pleiteia, em regra, é o pagamento de antecipação salarial aos autores. Ocorre que o reajuste posterior dos vencimentos incorpora o percentual concedido por força da decisão judicial, modificando a situação de fato que deu origem à lide, pois, em tese, elimina o então apontado déficit salarial. Por outro lado, o art. 468 do CPC [art. 503 , caput, NCPC] dispõe que a força de lei inter partes, que caracteriza a sentença, restringe-se aos limites da lide e das questões decididas. Logo, manter o pagamento das parcelas antecipadas após o reajuste da data-base, sem que isso tenha sido expressamente pedido e determinado, é extrapolar os limites da lide. 
Em suma, não representa afronta à coisa julgada a decisão posterior deste Tribunal que afaste pagamentos oriundos de sentenças judiciais cujo suporte fático de aplicação já se tenha exaurido e que não tenham determinado explicitamente a incorporação definitiva da parcela concedida.'
40.	Pela pertinência, transcreve-se, igualmente, trecho do voto condutor do Acórdão 2998/2013-TCU-Segunda Câmara (relator Ministro Benjamin Zymler) : 
' (...) Não é razoável, pois, que a servidora permaneça recebendo vantagem oriunda de perda ocorrida em estrutura remuneratória de 1995, não mais vigente. 
Havendo alteração na situação jurídica com base na qual foi proferida a sentença, afasta-se a incidência da coisa julgada, ex vi do art. 471 do Código de Processo Civil [art. 505, I, NCPC].' 
41.	Na mesma linha, os acórdãos proferidos pelo Supremo Tribunal Federal e Superior Tribunal de Justiça, respectivamente, nos autos do Recurso Extraordinário 241.884-ES (relator Ministro Sepúlveda Pertence) e do Mandado de Segurança 11.145-DF (relator Ministro João Otávio de Noronha) , cujas ementas se reproduzem a seguir: 
'Professores do Estado do Espírito Santo: aplicação de lei local que determinara a incorporação ao vencimento-base da gratificação de regência de classe: inexistência de violação às garantias constitucionais do direito adquirido e da irredutibilidade de vencimentos (CF, art. 37, XV) . É firme a jurisprudência do STF no sentido de que a garantia do direito adquirido não impede a modificação para o futuro do regime de vencimentos do servidor público. Assim, e desde que não implique diminuição no quantum percebido pelo servidor, é perfeitamente possível a modificação no critério de cálculo de sua remuneração (RE 241.884-ES) . 
MANDADO DE SEGURANÇA. SERVIDOR PÚBLICO APOSENTADO. LEI N. 10.475/2002. COISA JULGADA. PERCEPÇÃO DOS 26,05% DA URP DE 1989. 1. Não há ofensa à coisa julgada material quando ela é formulada com base em uma determinada situação jurídica que perde vigência ante o advento de nova lei que passa a regulamentar as situações jurídicas já formadas, modificando o status quo anterior. 2. Segurança denegada (MS 11.145-DF) .' 
42.	Por fim, também nesse sentido se pronunciou o Superior Tribunal de Justiça no Mandado de Segurança 13.721/DF (relatora Ministra Nancy Andrighi) : 
'Mandado de segurança. Ato coator praticado pelo Conselho da Justiça Federal. Servidores Públicos. Obtenção, mediante ação transitada em julgado em 1993, do reconhecimento do direito à correção monetária de 26,05% sobre sua remuneração mensal (URP) . Posterior aprovação, mediante as Leis nº s 9.421/96, 10.745/02 e 11.416/2006, de Planos de Cargos e Salários, com reestruturação das carreiras do Poder Judiciário. Determinação, pelo CNJ, da absorção paulatina das diferenças de correção monetária, culminando com a equalização dos vencimentos. Alegação de ofensa à coisa julgada. Inexistência. 
A coisa julgada que assegura vantagens funcionais se perfectibiliza à vista da lei vigente à data da sentença. Alterada a lei, e fixados novos vencimentos, o funcionário só tem direito a sua irredutibilidade, de modo que, se for o caso, perceberá como vantagem pessoal a parcela suprimida. Precedente. Segurança denegada.' 
43.	A supressão do pagamento destacado da parcela judicial não caracteriza, portanto, desrespeito à coisa julgada, mas, sim, mera equalização dos vencimentos em face de panorama jurídico posterior. 
44.	Neste ponto, foi realizada a oitiva do interessado, a fim de que apresentasse esclarecimentos sobre a questão. À peça 25, consta a defesa do interessado, cuja síntese dos argumentos é a seguinte:
a) violação aos princípios da segurança jurídica e da boa-fé;
b) violação aos princípios da razoabilidade/proporcionalidade;
c) violação ao direito adquirido.
45.	Os argumentos apresentados não prosperam. Detalha-se.
46.	Verifica-se que o Princípio da Segurança Jurídica é vetor importante do Direito, que impõe ao magistrado a ponderação de sua incidência no caso concreto, mas sempre em face de outros princípios estruturantes da Administração Pública, como o princípio da legalidade, expresso na Constituição Federal, a partir do qual se estrutura todo o direito público e administrativo.
47.	A apreciação de atos de concessão de aposentadoria pela ilegalidade não infringe o princípio da segurança jurídica. Não há que se falar em direito adquirido antes que o ato complexo esteja definitivamente registrado por este Tribunal, muito menos quando a concessão traz em seu bojo vício insanável, por não haver lei que a suporte.
48.	Em suma, entende-se que não se pode garantir o registro de uma aposentadoria considerada ilegal pelo TCU invocando apenas princípios tais como o da segurança jurídica, boa-fé e razoabilidade, os quais deverão ser sopesados também com o princípio da legalidade.
49.	No caso em apreço, não houve o respectivo registro em razão da constatação de ilegalidade no ato, o que afasta, por si só, a presunção de legitimidade do ato administrativo que lhe concedeu o benefício, não havendo, assim, que se falar em violação da segurança jurídica ou de proteção da confiança.
50	Ademais, consoante sintetizado no item 42, muito embora os pagamentos estejam suportados por sentença judicial, não há violação à decisão judicial a determinação para expurgo da parcela, visto que houve alteração na estrutura remuneratória do interessado ao longo do tempo.
51.	No que concerne ao princípio da boa-fé, ele é levado em consideração à medida que o Tribunal não exige que os valores já pagos indevidamente sejam ressarcidos aos cofres públicos, pois é aplicado o teor do enunciado de jurisprudência 106 da Súmula do TCU.
52.	Cabe, assim, proposta de ilegalidade e recusa de registro do ato, em vista do pagamento da rubrica embasada em decisão judicial.
Em relação ao Sr. NORMANDO GOMES FILGUEIRAS 
53.	O primeiro ato inicial de aposentadoria foi apreciado pela ilegalidade, conforme Acórdão 3623/2013-TCU-Primeira Câmara-TCU, relator Ministro Valmir Campelo, cujo Sumário foi vazado nos seguintes termos: 
Sumário 
'APOSENTADORIA. pagamento de vantagens decorrentes de decisão judicial relativa a planos econômicos (26,05% e 26,06%) . OPONIBILIDADE DA RES JUDICATA AO TRIBUNAL DE CONTAS DA UNIÃO. IMPOSSIBILIDADE DE REDISCUSSÃO DE CONTROVÉRSIA JÁ APRECIADA EM DECISÃO TRANSITADA EM JULGADO. ABSOLUTA IMPORTÂNCIA DA CONCRETA VERIFICAÇÃO DOS LIMITES DA COISA JULGADA. A SENTENÇA TEM FORÇA DE LEI APENAS NOS LIMITES DA LIDE E DAS QUESTÕES NELA DECIDIDAS. ART. 486 DO CPC. A COISA JULGADA APENAS ALCANÇA O ESTADO DE COISAS SOBRE O QUAL INCIDE A SENTENÇA, NÃO SE ESTENDENDO A INOVAÇÕES SUPERVENIENTES. TUDO O QUE OCORRE APÓS A DECISÃO ESTÁ FORA DO ALCANCE DA SENTENÇA E DA COISA JULGADA, POR se TRATAR DE DADOS A CUJO RESPEITO NÃO SE EXERCEU A COGNITIO E AINDA MENOS A IUDICIUM. NO CASO CONCRETO, A COISA JULGADA NÃO CONSTITUI ÓBICE À POSTERIOR ALTERAÇÃO DO REGIME JURÍDICO, NEM GERA DIREITO ADQUIRIDO À SUA IMUTABILIDADE. LEI ULTERIOR PODE ALTERAR A ORGANIZAÇÃO OU A ESTRUTURA DE CARGOS E CARREIRAS. PARCELAS CONCEDIDAS POR DECISÃO TRANSITADA EM JULGADO PODEM SER EXTINTAS OU ABSORVIDAS EM RAZÃO DE MODIFICAÇÕES LEGISLATIVAS POSTERIORES, UMA VEZ EVITADO O DECESSO REMUNERATÓRIO. AUSÊNCIA DE COMPENSAÇÃO DA RUBRICA em face da implantação de planos de carreira supervenientes. IMPOSSIBILIDADE JURÍDICA DE SE CARREAR AUTOMATICAMENTE PARA os proventos de INATIVIDADE ou de pensão VANTAGEM ASSEGURADA POR DECISÃO JUDICIAL a vencimento de SERVIDOR NA ATIVIDADE. PRECEDENTES DO STF. ILEGALIDADE. NEGATIVA DE REGISTRO. DETERMINAÇÕES. 1. A imutabilidade dos efeitos da sentença está vinculada à situação existente ao tempo em que a decisão foi prolatada. Nem mesmo a força do julgado pode impedir que fatos novos produzam as consequências que lhes são próprias. Em hipótese nenhuma, coisa julgada material pode significar imunidade a fatos supervenientes. 2. A coisa julgada, como situação jurídica (res) regulada pela sentença como norma singular e concreta (iudicata) , alcança apenas o estado de coisas sobre o qual incide a sentença, não se estendendo a inovações supervenientes, como a que decorre de lei ulterior que altere a organização ou a estrutura de cargos e carreiras, cujo regime jurídico não é imutável e perpétuo, nem gera direito adquirido à sua eterna permanência ou subsistência (RE 559.019/SC, Relator Min. Cezar Peluso) . 3. Não havendo prova de desrespeito à garantia da irredutibilidade de vencimentos, a coisa julgada não constitui óbice à alteração do regime jurídico (MS nº 26.980-DF, Relator Min. Carlos Ayres Britto) . 4. Uma vez alterado o regime jurídico de determinada carreira, não há falar em direito adquirido à estrutura remuneratória, devendo ser suprimidas as parcelas remuneratórias não albergadas pelo novo regime, preservando-se, contudo, o montante nominal da remuneração. 5. Não há ofensa à coisa julgada quando a antecipação de reajuste decorrente de perdas de planos econômicos, determinada em sentença, vem a ser absorvida pela instituição de nova estrutura de carreira, cargos ou salários, devidamente preservados de decessos remuneratórios.' 
54.	Em análise, verifica-se que o interessado foi inativado em 1/8/2002, com proventos integrais, computados mais de 36 anos de tempo de atividade (considerando o tempo insalubre averbado constante no ato) . Incorporou, ainda, 14% a título de adicional por tempo de serviço e quintos. O fundamento legal da aposentadoria foi aquele descrito na redação original do artigo 40, inciso III, alínea 'b', c/c artigo 3º da EC 20/98. 
55.	O Gestor de Pessoal prestou o seguinte esclarecimento: 
'NOVO ATO EFETUADO POR FORÇA DO Acórdão 3623/2013-TCU-Primeira Câmara, PROLATADO NA SESSÃO DE 4/6/2013.' 
56.	Em consulta ao tempo de serviço e averbações, consta o cômputo de 'tempo ponderado' (3 anos, 6 meses e 19 dias) . 
57.	A referida averbação foi objeto de diligência, conforme descrito no item 3 desta instrução. Em resposta, o Gestor informa que o feito foi realizado em atendimento à decisão judicial à peça 4, pg. 325-334, cujo dispositivo de sentença foi exarado nos seguintes termos: 
'ISTO POSTO, concedo a segurança para que o INSS expeça ao Impetrante a certidão relativa ao tempo de serviço prestado, sob o regime celetista, nos períodos 01.03. 77 a 30.04.80 e de 04.03.185 a 11.12.90, no cargo de professor, junto à Prefeitura Municipal de Belém de Brejo do Cruz e ao CEFET/PB, respectivamente, com o acréscimo previsto nos Decretos 53.831/64, 83.080/79, 611/92 e 2.172/97, e para que o CEFET/PB proceda às anotações de praxe nos assentos funcionais do Impetrante, considerando o inteiro teor da certidão de tempo de serviço a ser expedida pelo INSS.' 
58.	Neste ponto, conforme exposto nos itens 14 e 15 desta instrução, o entendimento desta Corte a respeito desta questão é que o tempo de contribuição relativo às atividades de magistério no regime celetista pode ser considerado como atividade penosa, portanto sujeito à contagem ponderada pelo fator 1,166 para conversão em tempo comum, até 9/7/1981, antes do advento da EC 18/1981, desde que não contrarie decisão judicial proferida em processo do qual o servidor tenha sido parte. 
59.	Pela análise conjunta da sentença exarada e do entendimento desta Corte acima descrito, constata-se que o dispositivo de sentença reconheceu o tempo de atividade penosa sob o regime celetista e com os acréscimos previstos nos Decretos 53.831/64, 83.080/79, 611/92 e 2.172/97; isto é, com a ponderação de 40%, resultante da divisão do tempo exigido para aposentadoria comum para o tempo exigido para aposentadoria especial (30/25) , conforme os decretos retromencionados. 
60.	Além disso, o dispositivo da sentença, ao mencionar que os efeitos dos Decretos 611/92 e 2.172/97 deveriam ser aplicados à situação em tela, faz presumir que o Magistrado entendeu que a contagem ponderada deveria se estender além de 9/7/1981 e, neste caso, o período de contagem ponderada considerado pelo interessado findou em 11/12/1990 (conforme mapa de tempo de serviço à peça 4, pg. 323-324) . 
61.	Diante disso, é necessário reconhecer como justificado o tempo averbado pelo interessado, muito embora não esteja em consonância com o entendimento desta Casa. 
62.	Todavia, em consulta ao mapa de tempo de serviço à peça 4, pg. 323-324, constata-se que, mesmo excluído na totalidade a averbação em apreço, o interessado ainda computaria tempo de mínimo de atividade em magistério exigido pelo fundamento legal de inativação. À peça 9, consta simulação do tempo de atividade do interessado até 16/12/1998, data limite para aplicação do fundamento legal da aposentadoria indicado no ato. 
63.	Destarte, resta considerar, excepcionalmente, a questão superada. 
64.	Em análise do contracheque à peça 26 e em cotejo com a tabela salarial à peça 27, não se verifica irregularidade nos proventos. 
65.	Em suma do apresentado, não se verifica óbice para que o ato seja apreciado pela legalidade.
CONCLUSÃO 
66. 	Caberá proposta de apreciação pela ilegalidade dos atos dos Srs. BRAULIO PEREIRA LINS e JOÃO BOSCO CASTRO TEIXEIRA em virtude, respectivamente, da averbação indevida de tempo e do pagamento irregular embasado em sentença judicial; deixando-se, todavia, de propor medidas saneadoras em relação ao ato do Sr. BRAULIO PEREIRA LINS, em vista de ele estar amparado por decisão judicial. 
67.	O ato do Sr. NORMANDO GOMES FILGUEIRAS será proposto pela legalidade.
PROPOSTA DE ENCAMINHAMENTO 
68.	Ante o exposto, propõe-se: 
a) considerar ilegal e recusar registro aos atos de concessão de aposentadoria abaixo nominados, com base nos arts. 71, inciso III, da Constituição Federal, 1º, inciso V, e 39, inciso II, da Lei 8.443/1992 e 260, § 1º, do Regimento Interno do Tribunal de Contas da União (TCU) ; 
- BRAULIO PEREIRA LINS, CPF XXX.524.274-XX, ato número 10012915-04-2014-000001-3 (inicial) ; 
- JOÃO BOSCO CASTRO TEIXEIRA, CPF XXX.097.024-XX, ato número 10012915-04-2013-000020-7 (inicial) .
b) dispensar a devolução dos valores indevidamente recebidos até a data da ciência do Instituto Federal de Educação, Ciência e Tecnologia da Paraíba do Acórdão que vier a ser proferido, com base no Enunciado 106 da Súmula da Jurisprudência do TCU; 
c) esclarecer aos interessados que, no caso de não provimento de recurso eventualmente interposto junto ao TCU, deverão ser repostos os valores recebidos após a ciência do acórdão; 
d) em relação ao Sr. JOÃO BOSCO CASTRO TEIXEIRA, determinar ao Instituto Federal de Educação, Ciência e Tecnologia da Paraíba, com base no art. 45 da Lei 8.443/1992, que: 
d.1) faça cessar os pagamentos decorrentes dos atos impugnados, comunicando ao TCU, no prazo de quinze dias, as providências adotadas, nos termos dos art. 262, caput, do Regimento Interno do TCU, 8º, caput, da Resolução - TCU 206/2007; 
d.2) emita novo ato, livre da irregularidade apontada, submetendo-o ao TCU pelo Sistema de Apreciação e Registro de Atos de Admissão e Concessões (Sisac) no prazo de trinta dias, nos termos dos arts. 262, § 2º, do Regimento Interno do TCU e 19, § 3º, da Instrução Normativa - TCU 78/2018; 
e) informe aos interessados o teor do Acórdão que vier a ser prolatado, encaminhando ao TCU, no prazo de trinta dias, comprovante da data de ciência pelo respectivo interessado, nos termos do art. 4º, § 3º, da Resolução - TCU 170/2004; 
f) considerar legal e determinar o registro do ato de concessão de aposentadoria do interessado abaixo nominado, com fundamento nos arts. 71, inciso III, da Constituição Federal, 1º, inciso V, e 39, inciso II, da Lei 8.443/1992 e 260, § 1º, do Regimento Interno do Tribunal de Contas da União. 
- NORMANDO GOMES FILGUEIRAS, CPF XXX.409.314-XX, ato número 10012915-04-2013-000016-9 (inicial) ."
	É o relatório.

Cynthia Elizabeth Cabral Santiago (OAB/PB 14.285) e outros, representando João Bosco Castro Teixeira.

Procurador-Geral Cristina Machado da Costa e Silva.

APOSENTADORIA. contagem ponderada de tempo de serviço prestado em condições insalubres. possibilidade da contagem dos períodos anteriores ao advento da lei 8.112/1990 caso atendidos os requisitos estabelecidos no acórdão 2.008/2006-TCU-Plenário. servidor ocupante de cargo de magistério. permissão da contagem ponderada dos períodos exercidos até a publicação da Emenda Constitucional 18/1981. contagem de período posterior a essa data com amparo em decisão judicial. ilegalidade do ato, sem determinação corretiva. inclusão de parcela judicial DESTACADa relativa a ANTECIPAÇão SALARIAl DECORRENTE DE PLANO ECONÔMICO. não absorção dessa parcela por reestruturações remuneratórias posteriores. inobservância dos regramentos estabelecidos no acórdão 2.161/2005-tcu-plenário e no Recurso extraordinário 596.663/RJ-STF. ilegalidade do ato, com determinação para exclusão da parcela. 1. É permitida a conversão ponderada de tempo de serviço prestado em condições de risco, perigosas ou insalubres pelo servidor que exerceu, como celetista, no serviço público, atividades dessa natureza, no período anterior à vigência da Lei 8.112/1990. Para servidores ocupantes de cargo de magistério, admite-se a contagem ponderada apenas dos períodos exercidos anteriormente ao advento da EC 18/1981 (30/6/1981). 2. A sentença que reconhece ao trabalhador ou ao servidor o direito a determinado percentual de acréscimo remuneratório deixa de ter eficácia a partir da superveniente incorporação definitiva do referido percentual aos seus ganhos. 3. A sentença faz coisa julgada nos limites da situação fática posta na petição inicial, não representando afronta à coisa julgada a decisão posterior deste Tribunal que afaste pagamentos oriundos de sentenças judiciais cujo suporte fático de aplicação já se tenha exaurido.

APOSENTADORIA (APOS)

Secretaria de Fiscalização de Pessoal (Sefip).

Cuida o processo de atos de aposentadoria emitidos pelo Instituto Federal de Educação, Ciência e Tecnologia da Paraíba.
2.	A unidade instrutora propõe a ilegalidade e negativa de registro do ato emitido em favor de Braulio Pereira Lins, em razão de impropriedades na averbação de tempo de atividade insalubre, sem a adoção de determinações corretivas, por considerar que a averbação está amparada em decisão judicial. O encaminhamento sugerido para a concessão emitida em nome de João Bosco Castro Teixeira é pela ilegalidade e negativa de registro, ante a inclusão de parcela judicial relativa a plano econômico que já deveria ter sido absorvida, com determinação para que sejam impugnados os pagamentos indevidos. Quanto ao ato de Normando Gomes Filgueiras, a proposta é no sentido de que seja considerado legal e registrado, pois, apesar de ter sido identificada impropriedade na averbação de tempo de insalubridade, o interessado preenche os requisitos temporais do fundamento de sua inativação mesmo excluído o período impugnado. A proposta contou com a anuência do Ministério Público de Contas.
3.	Preliminarmente, registro que, diante da perspectiva de apreciação pela ilegalidade de alguns atos e tendo em vista que eles foram disponibilizados ao TCU há mais de cinco anos, foi oferecida a oportunidade prévia de uso das garantias da ampla defesa e do contraditório, nos termos preconizados no Acórdão 587/2011-TCU-Plenário.
4.	Acolho integralmente a manifestação da secretaria especializada, adotando aqui, como razões de decidir, os fundamentos sustentados em seu parecer, sem prejuízo das seguintes considerações.
5.	Em relação à contagem ponderada de tempo prestado em atividades consideradas de risco, perigosas ou insalubres, o TCU, nos termos do Acórdão 2008/2006-TCU-Plenário, em consonância com o posicionamento adotado pela Suprema Corte, passou a reconhecer essa possibilidade ao servidor que exerceu, como celetista, no serviço público, atividades dessa natureza no período anterior à vigência da Lei 8.112/1990.
6.	Para esse fim, admite-se a averbação realizada de ofício pelo órgão/entidade de origem quando se trata de cargo cujas atribuições, presume-se, envolvam risco para a higidez física do profissional, como, por exemplo, médico, odontólogo e enfermeiro. No entanto, para ocupantes de outros cargos, em especial aqueles de natureza eminentemente administrativa, é indispensável a apresentação de certidão emitida pelo INSS ou, alternativamente, de laudo oficial que efetivamente comprove a existência de risco à integridade física do servidor ou a presença de agentes nocivos à sua saúde no local de trabalho, sendo que o simples pagamento de adicional de insalubridade não gera direito à contagem do tempo de atividade especial (e.g. Acórdão 911/2014-TCU-Plenário) .
7.	No entanto, especificamente em relação a servidores ocupantes do cargo de professor, caso de Braulio Pereira Lins e Normando Gomes Filgueiras, cumpre assinalar que a contagem ponderada é admitida para períodos exercidos até 9/7/1981, data de publicação da EC 18/1981. Nessa linha é o entendimento sedimentado no âmbito do Supremo Tribunal Federal:
"PREVIDENCIÁRIO. AGRAVO REGIMENTAL NO RECURSO EXTRAORDINÁRIO COM AGRAVO. MAGISTÉRIO. CONVERSÃO DO TEMPO DE SERVIÇO ESPECIAL EM COMUM. SERVIÇO PRESTADO ANTES DA EC 18/81. POSSIBILIDADE. 1. No regime anterior à Emenda Constitucional 18/81, a atividade de professor era considerada como especial (Decreto 53.831/64, Anexo, Item 2.1.4) . Foi a partir dessa Emenda que a aposentadoria do professor passou a ser espécie de benefício por tempo de contribuição, com o requisito etário reduzido, e não mais uma aposentadoria especial. 2. Agravo regimental a que se dá parcial provimento." (ARE 742.005 AgR, Rel. Min. Teori Zavascki, Segunda Turma, DJE 1/4/2014) 
"Recurso extraordinário com agravo. Repercussão geral da questão constitucional reconhecida. Reafirmação de jurisprudência. 2. Direito Previdenciário. Magistério. Conversão do tempo de serviço especial em comum. 3. Impossibilidade da conversão após a EC 18/81. Recurso extraordinário provido." (ARE 703.550 AgR, Rel. Min. Gilmar Mendes, Plenário, DJE 21/10/2014) 
8.	Essa também é a intelecção que orienta este Tribunal, conforme se extrai da ementa do Acórdão 2908/2018-TCU-Plenário:
"PESSOAL. APOSENTADORIA. ALUNO-APRENDIZ. CONTAGEM MAJORADA DE TEMPO DE MAGISTÉRIO. POSSIBILIDADE, ATÉ 30/6/1981. LEGALIDADE DE ALGUNS DOS ATOS. ILEGALIDADE DE OUTROS. ENUNCIADO 106. DETERMINAÇÃO PARA FORMAÇÃO DE PROCESSO APARTADO E REALIZAÇÃO DA OITIVA DE DOIS DOS INTERESSADOS."
9.	No que se refere ao ato de aposentadoria de Braulio Pereira Lins, observa-se a contagem ponderada de período de magistério após 9/7/1981, o que está em desacordo com a jurisprudência que rege o tema. Ocorre que, conforme bem destacado pela Sefip, a averbação ponderada tem amparo em decisão proferida no Mandado de Segurança 97.1457-6, que tramitou perante a Justiça Federal na Paraíba, da qual colaciono o seguinte trecho:
"Emerge dos autos que o impetrante foi admitido para o emprego de Professor de Ensino de 1º e 2° Graus da Escola Técnica Federal da Paraíba em 08.03.71, na condição de celetista, regime ao qual permaneceu vinculado até 11.12.90, quando, por força do art. 243, da Lei 8.112/90, teve seu contrato de trabalho com aquela instituição de ensino extinto, passando dali por diante a ser regido pelas normas do referido dispositivo legal.
Por ter exercido atividade classificada como penosa, vinculada ao magistério (documento a fls. 24) , pretende que se lhe forneça certidão relativa ao tempo em que esteve vinculado à mencionada instituição de ensino como celetista, ou seja, de 08.03.71 a 11.12.90. com o acréscimo de 40% (quarenta por cento) .
 (...) 
Ante o exposto, CONCEDO A SEGURANÇA, para determinar ao Instituto Nacional de Seguro Social que forneça certidão relativa ao tempo de serviço prestado pelo impetrante BRÁULIO PEREIRA LINS, sob o regime celetista, com o acréscimo previsto nos Decretos 53.831/64 e 83.080/79 e Lei 8.213/91, e à Escola Técnica Federal da Paraíba, a averbação do referido tempo convertido, para fins de aposentadoria."
10.	Por aí se vê que a contagem ponderada do período de 8/3/1971 a 11/12/1990 foi expressamente consignada no aresto, com determinação ao órgão de origem para averbá-lo para fins de aposentadoria. Assim, apesar da irregularidade, a situação está protegida judicialmente, circunstância que atrai o disciplinamento contido no Acórdão 1857/2003-TCU-Plenário, confirmado pelo Acórdão 961/2006-TCU-Plenário, competindo ao Tribunal considerar ilegal o ato concessório e negar o seu registro, abstendo-se de determinar a suspensão dos pagamentos decorrentes do ato impugnado.
11.	Essa intelecção preserva a independência e a autonomia do Tribunal de Contas da União, para, nos termos do art. 71, inciso III, da Constituição Federal de 1988, apreciar a legalidade dos atos sujeitos a registro, garantindo, ao mesmo tempo, o respeito à tutela judicial, pois não se determina a suspensão da aposentadoria por ela garantida.
12.	Quanto a Normando Gomes Filgueiras, também se observa a contagem ponderada de tempo como professor prestado após 9/7/1981, em desacordo com a jurisprudência. Ocorre que o interessado também obteve decisão favorável à averbação ponderada do período prestado como professor, nos autos do Mandado de Segurança 2000.3411-1, que tramitou perante a Justiça Federal na Paraíba, da qual destaco o seguinte excerto:
"ISTO POSTO, concedo a segurança para que o INSS expeça ao Impetrante a certidão relativa ao tempo de serviço prestado, sob o regime celetista, nos períodos 01.03.77 a 30.04.80 e de 04.03.85 a 11.12.90, no cargo de professor, junto à Prefeitura Municipal de Belém de Brejo do Cruz e ao CEFET/PB, respectivamente, com o acréscimo previsto nos Decretos 53.831/64, 83.080/79, 611/92 e 2.172/97, e para que o CEFET/PB proceda às anotações de praxe nos assentos funcionais do Impetrante, considerando o inteiro teor da certidão de tempo de serviço a ser expedida pelo INSS."
13.	No entanto, a unidade instrutora demonstrou que, ainda que fosse excluído o tempo indevidamente convertido, o interessado preencheria os requisitos temporais para obtenção de aposentadoria nos moldes do ato, razão pela qual a concessão pode receber a chancela de legalidade e o registro, com a ressalva de que o tempo insalubre em desacordo com a jurisprudência não interfere na manutenção da aposentadoria.
14.	Em relação à aposentadoria de João Bosco Castro Teixeira, ocupante do cargo de técnico em artes gráficas, observa-se que a averbação ponderada de período insalubre contemplou apenas períodos anteriores ao advento da Lei 8.112/1990. Assim, concordo com a secretaria especializada no sentido de que o cômputo desse tempo está de acordo com a jurisprudência, porquanto se trata de servidor ocupante de cargo que presume risco à higidez do profissional.
15.	No que diz respeito à parcela de plano econômico inserida nos proventos de João Bosco Castro Teixeira, é mister ressaltar o disciplinamento contido no Acórdão 1857/2003-TCU-Plenário, confirmado pelo Acórdão 961/2006-TCU-Plenário, segundo o qual, em atos que contemplem parcelas dessa natureza, compete ao Tribunal considerá-los ilegais e negar-lhes registro, mesmo diante de decisão judicial favorável ao pagamento do benefício, porquanto os pagamentos da espécie não se incorporam à remuneração em caráter permanente, pois têm caráter de antecipação salarial, conforme o enunciado 322 da Súmula do TST.
16.	Ainda que, porventura, a sentença judicial concessiva da vantagem no caso em exame houvesse determinado expressamente a sua incorporação de forma definitiva à remuneração do servidor, as condições fáticas do caso atrairiam, inequivocamente, a disciplina do Acórdão 2161/2005-TCU-Plenário, momento em que este Tribunal balizou a forma de execução de sentenças judiciais concessivas de percentuais de planos econômicos, nos seguintes termos:
"9.2.1.2. recalcular, em cada caso, o valor nominal deferido por sentença judicial relativa a planos econômicos, de tal forma que a quantia inicial seja apurada, quando possível, na data do provimento jurisdicional, limitando-se essa revisão ao prazo de 5 anos anteriores. Acrescentar ao valor nominal calculado na data da sentença, apenas os reajustes gerais de salário do funcionalismo público federal ocorridos no período e subtrair as sucessivas incorporações decorrentes de novas estruturas remuneratórias criadas por lei, até a absorção integral dessa vantagem;" (grifo acrescido) .
17.	Após inúmeros precedentes que seguiram idêntica linha de juízo (e.g. Acórdão 1900/2007-TCU-Plenário, 962/2006-TCU-Plenário, 5.153/2009-TCU-1ª Câmara, 3.076/2009-TCU- 1ª Câmara, 4.128/2009-TCU-2ª Câmara, 5.259/2009-TCU-2ª Câmara) , foram cristalizados os seguintes enunciados da Súmula da jurisprudência predominante do TCU:
Enunciado 276
"As vantagens da estrutura remuneratória anterior não se incorporam à atual, exceto quando expressamente consignadas em lei superveniente."
Enunciado 279
"As rubricas referentes a sentenças judiciais, enquanto subsistir fundamento para o seu pagamento, devem ser pagas em valores nominais, sujeitas exclusivamente aos reajustes gerais do funcionalismo, salvo se a sentença judicial dispuser de outra forma."
18.	Aliás, a exata metodologia de cálculo do valor devido a título de decisão judicial concessiva de reajuste desse gênero, nos termos do disposto no paradigmático Acórdão 2161/2005-TCU-Plenário, foi talhada no Acórdão 269/2012-TCU-Plenário, que assim elucidou a questão:
"9.2. esclarecer à FURG que, para fins de implementação do procedimento previsto no subitem 9.2.1.2 do Acórdão 2161/2005-TCU-Plenário, conforme determinação constante do subitem 9.4.2 do Acórdão 2047/2008-TCU-Segunda Câmara, deve-se observar que:
9.2.1. a data-base para o cálculo da vantagem URP sob a forma de VPNI será a data do primeiro provimento judicial que determinar o seu pagamento, seja em sede de liminar ou de decisão de mérito, desde que tal data esteja compreendida no período de cinco anos que antecede a data da publicação do Acórdão TCU n.º 2161/2005, que foi em 23/12/2005. Caso contrário, ou seja, caso o provimento judicial seja anterior à data de 23/12/2000, deve-se considerar o valor pago nessa data (23/12/2000) , que corresponde a 5 (cinco) anos antes do Acórdão do TCU;
9.2.2. o valor calculado, na forma precedente, ficará sujeito aos aumentos gerais concedidos aos servidores públicos e deverá ser absorvido pelas reestruturações de carreira posteriores."
19.	A rigor, portanto, o sustentáculo para continuidade do pagamento deixa de vigorar no instante em que a VPNI for plenamente absorvida por alterações remuneratórias posteriores. Isso porque a reestruturação principia nova ordem jurídica de remuneração. Além disso, conforme jurisprudência pacífica tanto no âmbito do STJ como do STF, não há falar em direito adquirido a regime de vencimentos, de forma que alterações posteriores devem absorver as vantagens decorrentes de decisões judiciais cujo suporte fático já se tenha exaurido, resguardada a irredutibilidade remuneratória (e.g., MS 13.721-DF/STJ, MS 11.145-DF/STJ, RE 241.884-ES/STF, RE 559.019-SC/STF, MS 26.980-DF/STF) .
20.	Ademais, o Supremo Tribunal Federal, ao julgar o Recurso Extraordinário 596.663, que teve repercussão geral reconhecida, assentou a tese de que a sentença que reconhece ao trabalhador ou ao servidor o direito a determinado percentual de acréscimo remuneratório deixa de ter eficácia a partir da superveniente incorporação definitiva do referido percentual aos seus ganhos. A título ilustrativo, transcrevo a ementa do referido julgado:
"CONSTITUCIONAL. PROCESSUAL CIVIL. SENTENÇA AFIRMANDO DIREITO À DIFERENÇA DE PERCENTUAL REMUNERATÓRIO, INCLUSIVE PARA O FUTURO. RELAÇÃO JURÍDICA DE TRATO CONTINUADO. EFICÁCIA TEMPORAL. CLÁUSULA REBUS SIC STANTIBUS. SUPERVENIENTE INCORPORAÇÃO DEFINITIVA NOS VENCIMENTOS POR FORÇA DE DISSÍDIO COLETIVO. EXAURIMENTO DA EFICÁCIA DA SENTENÇA. 1. A força vinculativa das sentenças sobre relações jurídicas de trato continuado atua rebus sic stantibus: sua eficácia permanece enquanto se mantiverem inalterados os pressupostos fáticos e jurídicos adotados para o juízo de certeza estabelecido pelo provimento sentencial. A superveniente alteração de qualquer desses pressupostos (a) determina a imediata cessação da eficácia executiva do julgado, independentemente de ação rescisória ou, salvo em estritas hipóteses previstas em lei, de ação revisional, razão pela qual (b) a matéria pode ser alegada como matéria de defesa em impugnação ou em embargos do executado. 2. Afirma-se, nessa linha de entendimento, que a sentença que reconhece ao trabalhador ou servidor o direito a determinado percentual de acréscimo remuneratório deixa de ter eficácia a partir da superveniente incorporação definitiva do referido percentual nos seus ganhos. 3. Recurso extraordinário improvido."
21.	Por aí se vê que a cessação dos pagamentos de acréscimos remuneratórios dessa natureza, independentemente de ação rescisória, não representa ofensa à sentença judicial, mas efetiva obediência aos limites da coisa julgada, porquanto a força do aresto não pode impedir que fatos novos produzam as consequências que lhes são próprias, não se admitindo que a coisa julgada material signifique imunidade à alteração dos pressupostos fáticos e jurídicos que regem a questão.
22.	É que a coisa julgada, como situação jurídica (res) regulada pela sentença como norma singular e concreta (iudicata) , alcança apenas o estado de coisas sobre o qual incide a sentença, não se estendendo a inovações supervenientes, como a que decorre de lei ulterior que altere a organização ou a estrutura de cargos e carreiras, cujo regime jurídico não é imutável e perpétuo, nem gera direito adquirido à sua eterna permanência ou subsistência.
23.	No caso de João Bosco Castro Teixeira, verifico que o ato está em desacordo com essa intelecção. Ao consultamos as fichas financeiras do interessado, observa-se que a parcela judicial já deveria ter sido totalmente absorvida pelas reestruturações ocorridas em sua remuneração. Contudo, a vantagem judicial continua compondo indevidamente a base de cálculo dos seus proventos, o que impõe a ilegalidade do ato, com negativa de registro, e determinação para suspensão dos pagamentos indevidos, sem prejuízo de dispensar a devolução dos valores indevidamente recebidos de boa-fé, nos termos do enunciado 106 da súmula da jurisprudência do TCU.
24.	Em relação à segurança jurídica, invocada por João Bosco Castro Teixeira, entendo que, in casu, não se fazem presentes as condições para invocação de tal instituto com vistas à consolidação de situações individuais viciadas na origem.
25.	Por oportuno, deve-se enfatizar que não há consolidação de atos ilegais pelo TCU ante o simples decurso de tempo. Seguindo essa orientação, registro trecho da ementa do Acórdão 5962/2012-TCU-Primeira Câmara:
"4. Nos termos da jurisprudência do STF, o transcurso de longo lapso temporal entre a edição do ato e sua apreciação por parte do TCU não converte a concessão ilegal em legal, gerando apenas a necessidade de instauração do contraditório e da ampla defesa para a validade do processo, na hipótese de o ato haver ingressado no Tribunal há mais de cinco anos (MS-25.116, MS-25.403, MS-25.343, MS-27.296, entre outros) ."
26.	Ainda sobre o tema, convém esclarecer que o posicionamento cristalizado nesta Corte de Contas, mediante o Acórdão 868/2010-TCU-Plenário, é no sentido de que a análise quanto à aplicação do preceito da segurança jurídica para preservar atos irregulares deve ser feita observando-se as peculiaridades de cada caso. Nesses termos, imperioso se faz registrar as balizas propostas no voto condutor do Acórdão 3245/2010-TCU-Plenário, ocasião em que o Ministro Walton Alencar Rodrigues consignou que:
"Admite-se, em casos especialíssimos, em que a ilegalidade e a negativa de registro do ato de concessão impliquem a total supressão de meios de subsistência do beneficiário, a excepcional aplicação das teses da segurança jurídica e da proteção da confiança do administrado, situações vistas caso a caso."
27.	Em estudo do aludido entendimento, verifico que a jurisprudência deste Tribunal assenta-se na premissa de que a aplicação do princípio da segurança jurídica para consolidar atos de pessoal eivados de ilegalidade deve cingir-se àquelas hipóteses em que for irreversível a situação fática do interessado ou insuportável o prejuízo a ele causado.
28.	Compulsando alguns precedentes, observo que os fatores essenciais ao reconhecimento de situação excepcional estão, em regra, relacionados à existência de longo lapso temporal desde a concessão do benefício somada à impossibilidade de reversão do servidor à atividade para complementar tempo de serviço considerado ilegal, à supressão dos meios de subsistência condigna, ao estado de saúde do beneficiário ou à absoluta impossibilidade de preenchimento de algum requisito legal (e.g. Acórdãos 2.417/2009 e 1.381/2014, do Plenário; 269/2014, da 1ª Câmara; 713/2011, 1.051/2013, 2.490/2013 e 3.134/2014, da 2ª Câmara) .
29.	É dizer, em síntese, que, para chancelar a legalidade de ato que contenha nítida impropriedade e que esteja vigente há longo tempo, deve-se avaliar a situação do interessado, bem como se as consequências da apreciação pela ilegalidade seriam excessivamente gravosas a ponto de justificar o afastamento excepcional da aplicação estrita do princípio da legalidade.
30.	No caso vertente, a ilegalidade intrínseca à concessão não está relacionada ao tempo de serviço computado para fins de aposentadoria, mas somente ao pagamento indevido de rubrica judicial.
31.	Dessa forma, a negativa de registro não implicará retorno do interessado à atividade ou supressão dos seus meios de subsistência, mas apenas adequação de seus proventos ao valor devido. Não há, portanto, caracterização de qualquer circunstância excepcional que legitime a adoção de tratamento diferenciado. Aliás, a boa-fé e a proteção à confiança serão devidamente prestigiadas mediante a dispensa de devolução dos valores indevidamente recebidos.
	Ante o exposto, voto por que o Tribunal adote a deliberação que ora submeto à apreciação deste Colegiado.
	TCU, Sala das Sessões Ministro Luciano Brandão Alves de Souza, em 26 de maio de 2020.
Ministro BRUNO DANTAS
Relator